臺灣臺中地方法院民事判決
111年度中簡字第460號
原      告  廖麗卿  
訴訟代理人  翁晨貿    律師
複代理人    林思儀    律師
            林子綺  
被      告  趙陳玉蓮
輔  佐  人  趙志中  
上列當事人間拆屋還地等事件，本院於民國111年4月27日言詞辯
論終結，判決如下：
    主      文
原告之訴及假執行之聲請均駁回。
訴訟費用由原告負擔。
    事實及理由
一、原告主張：原告所有臺中市○○區○○段0000地號土地(下  稱
    甲地)及其上門牌號碼臺中市○○區○○○○街00巷0號房屋(下稱
    甲屋)與被告所有臺中市○○區○○段0000地號土地(下稱乙地)
    及其上門牌號碼臺中市○○區○○○○街00巷0號房屋(下稱乙屋)
    相毗鄰，惟被告逾越甲、乙地界線而於乙屋頂樓增建鐵皮違
    章建築，緊貼甲屋房屋外牆，甚至違章建築之頂樓距離甲屋
    樓上窗戶極近，顯有遭人侵入甲屋之虞，爰依民法第767條
    第1項規定，請求被告應將甲地如附圖所示A部分，面積2平
    方公尺之地上物拆除，將上開土地返還原告，並陳明願供擔
    保，請准宣告假執行。
二、被告則以：被告係於民國70年6月29日向訴外人廖財田、廖
    椿柱(原告之父)等人所組成之建商購買乙地及乙屋，被告取
    得乙地及乙屋時係善意無過失，自70年入住至今已40年餘，
    均為原樣之土地、建物，不知有起訴狀所指越界建築情事。
    而原告於75年2月取得甲地並經測量、申請建築完成甲屋，
    如謂乙屋有越界建築情事，當時即可發覺知悉，而對被告提
    出異議，謀求解除，然原告何以對75年即可發現之爭議，至
    110年才提出，依民法第796條規定，原告請求並不合法等語
    置辯，請求駁回原告之訴。
三、原告主張甲地為所有，被告所有乙屋占用甲地2平方公尺之
    事實，業據其提出甲地登記第一類謄本、照片等件為證，並
    經本院於111年3月21日會同兩造及臺中市中興地政事務所至
    現場履勘，並囑託該所測量屬實，有本院勘驗筆錄及臺中市
    中興地政事務所111年3月29日中興地所二字第1110003135號
    函暨所附土地複丈成果圖(下稱系爭複丈成果圖)在卷可憑，
    堪信原告上開主張為真實。
四、土地所有人建築房屋非因故意或重大過失逾越地界者，鄰地
    所有人如知其越界而不即提出異議，不得請求移去或變更其
    房屋，民法第796條第1項固有明文。依被告所提出之買賣所
    有權移轉契約書、乙地、乙屋登記第一類謄本所示，被告係
    經買賣取得乙地、乙屋所有權，不符合「土地所有人建築房
    屋」之要件，被告抗辯依民法第795條規定，原告請求並不
    合法等語，與法不合。
五、惟土地所有人建築房屋逾越地界，鄰地所有人請求移去或變
    更時，法院得斟酌公共利益及當事人利益，免為全部或一部
    之移去或變更。但土地所有人故意逾越地界者，不適用之。
    前條第一項但書及第二項規定，於前項情形準用之，民法第
    796條之1 定有明文。該條規定依民法物權編施行法第8之3 
     條之規定，於民法物權編修正施行前土地所有人建築房屋 
     逾越地界，鄰地所有人請求移去或變更其房屋時，亦適用
之
    。於此情形下土地所有人對於鄰地因此所受之損害，應支付
    償金。前項情形，鄰地所有人得請求土地所有人，以相當之
    價額購買越界部分之土地及因此形成之畸零地，其價額由當
    事人協議定之；不能協議者，得請求法院以判決定之，民法
    第796 條第1 項但書及第2 項規定亦有明文。依98年1月23
    日增訂之民法第796條之1立法理由所示，對於不符合第796 
    條規定者，鄰地所有人得請求移去或變更逾越地界之房屋。
    然有時難免對社會經濟及當事人之利益造成重大損害。為示
    平允，宜賦予法院裁量權，爰參酌最高法院67年台上字第80
    0號判例，由法院斟酌公共利益及當事人之利益，例如參酌
    都市計畫法第39條規定，考慮逾越地界與鄰地法定空地之比
    率、容積率等情形，免為全部或一部之移去或變更，以顧及
    社會整體經濟利益，並兼顧雙方當事人之權益。但土地所有
    人故意逾越地界者，不適用上開規定，始為公平。蓋房屋為
    不動產，除為私人財產外，對於社會經濟亦有其意義，故土
    地所有人行使其所有權，亦應顧及公共利益，若土地所有人
    越界建築非出於故意，所越界土地無幾，對鄰地所有人致生
    之損害有限，而土地所有人越界房屋之除去對其所有之房屋
    損害至鉅，衡量雙方之利益，以價購越界土地以資平衡，應
    遠勝於強予拆除，於此情狀下，鄰地所有人堅持請求移去越
    界建築之房屋，即不無濫用權利之嫌，此即民法第796條之1
    第1項規定之所由生。依系爭複丈成果圖所示，乙屋占用甲
    地部分係外牆面，面積為2平方公尺，該占用部分係呈狹長
    形狀，幾乎為甲地、乙土原本形狀由西北至東北之長度，如
    予拆除，等同將整面牆拆除，且介於兩造建物結構牆之間，
    故倘若要將占用部分拆除，施工機具及人力是否得以進入在
    上開狹小之範圍內施作，已屬有疑，倘須於拆除過程考量結
    構安全而為補強措施，影響兩造建物重要結構之外牆牆面，
    再重建拆除部分，實具技術上困難性，亦有影響房屋結構之
    整體安全性之虞。本院綜合上情，認被告就乙屋如附圖所示
    編號A，面積2平方公尺部分應免予拆除及返還該部分土地予
    原告，始符社會整體利益及平衡兩造之權益。
六、綜上所述，原告依民法第767條第1項規定，請求被告將甲地
    上如附圖所示編號A，面積2平方公尺之地上物拆除，並將該
    部分土地返還與原告，為無理由，其假執行之聲請亦失所依
    據，應併予駁回。
七、本件事證已臻明確，兩造其餘攻擊防禦方法及所舉證據，與
    本件判決結論均無影響，爰不一一論述。
八、訴訟費用負擔之依據：民事訴訟法第78條。 　
中　　華　　民　　國　　111 　年　　6 　　月　　8 　　日
                  臺中簡易庭  法  官  劉正中
以上為正本係照原本作成。
如不服本判決，應於送達後20日內，向本院提出上訴狀並表明上
訴理由，如於本判決宣示後送達前提起上訴者，應於判決送達後
20日內補提上訴理由書（須附繕本）。如委任律師提起上訴者，
應一併繳納上訴審裁判費。
中　　華　　民　　國　　111 　年　　6 　　月　　8 　　日
                              書記官  江婉君